【裁判字號】    94,訴,400
【裁判日期】    950628
【裁判案由】    確認抵銷法律關係不存在
【裁判全文】
臺灣屏東地方法院民事判決               94年度訴字第400號
原      告  台新國際商業銀行股份有限公司
法定代理人  己○○
訴訟代理人  丁○○
被      告  臺灣銀行股份有限公司中屏分公司
法定代理人  乙○○
訴訟代理人  丙○○
            甲○○
被      告  戊○○
上列當事人間請求確認抵銷法律關係不存在事件，本院於民國95
年6 月23日言詞辯論終結，判決如下：
    主      文
確認被告戊○○對被告臺灣銀行股份有限公司中屏分公司有新台
幣貳佰壹拾陸萬柒仟零壹拾貳元之存款債權存在。
訴訟費用由被告負擔。
    事實及理由
一、按請求之基礎事實同一者，縱於訴狀送達後，原告仍得將原
    訴變更或追加他訴，民事訴訟法第255 條第1 項第3 款定有
    明文。所謂請求之基礎事實同一，係指變更或追加之訴與原
    訴之主要爭點有其共同性，各請求利益之主張在社會生活上
    可認為同一或關連，而就原請求之訴訟及證據資料，於審理
    繼續進行在相當程度範圍內具有同一性或一體性，得期待於
    後請求之審理予以利用，俾先後兩請求在同一程序得加以解
    決，避免重複審理，進而為統一解決紛爭者，即屬之（最高
    法院91年度台抗字第235 號裁定參照）。本件主要爭點為臺
    灣銀行股份有限公司（以下簡稱臺灣銀行）以其對被告戊○
    ○之借款債權抵銷被告戊○○之存款債權是否合法，原告起
    訴請求確認臺灣銀行三民分公司對被告戊○○之抵銷債權不
    存在，並請求被告臺灣銀行中屏分公司回復被告戊○○之存
    款，於訴狀送達後，改為請求確認被告戊○○對被告臺灣銀
    行中屏分公司之存款債權存在，其變更之訴與原訴之主要爭
    點有其共同性，各請求利益之主張在社會生活上可認為同一
    或關連，原請求之訴訟及證據資料於後請求之審理復得予以
    利用，自屬請求之基礎事實同一，從而原告所為訴之變更，
    於法即無不合。又提起請求確認他人間法律關係存在或不存
    在之訴，應以該他人全體為共同被告，否則，即難謂其當事
    人之適格為無欠缺（最高法院80年度台上字第2270號判決參
    照）。原告於訴狀送達後，又追加戊○○為被告，並將請求
    確認被告戊○○對被告臺灣銀行中屏分公司有新台幣（下同
    ）2,367,590 元之存款債權存在，改為請求確認被告戊○○
    對被告臺灣銀行中屏分公司有2,167,012 元之存款債權存在
    ，核屬該訴訟標的對於數人必須合一確定，追加其原非當事
    人之人為當事人，及減縮應受判決事項之聲明，依民事訴訟
    法第255 條第1 項第4 款、第3 款之規定，於法亦無不合，
    合先敘明。
二、原告主張：本院94年度執字第15074 號伊與被告戊○○、訴
    外人王繡甘間請求清償債務民事執行事件，伊聲請強制執行
    之債權額為1,317,337 元，及自民國88年11月29日起至清償
    日止，按週年利率百分之10計算之利息（連帶債務），伊並
    聲請強制執行被告戊○○對被告臺灣銀行中屏分公司之存款
    債權，經執行法院對被告臺灣銀行中屏分公司發扣押命令，
    扣押被告戊○○之存款債權2,367,590 元，被告臺灣銀行中
    屏分公司於94年9 月16日接受扣押命令後，主張已以臺灣銀
    行對被告戊○○之借債權抵銷該存款債權，而向執行法院聲
    明異議。惟被告戊○○與訴外人即其子潘佩欽於92年12月4
    日向臺灣銀行借款420 萬元（200 萬元、220 萬元各1 筆）
    ，借款期間自92年12月4 日起至112 年12月4 日止，分240
    期（月）攤還本息，約定負連帶清償責任，並約定被告戊○
    ○及潘佩欽寄存臺灣銀行之各種存款，如經第三人依法扣押
    、或請求給付、或請求凍結時，臺灣銀行得不經事先通知或
    催告，隨時減少核給之借款額度或縮短借用期限或視為全部
    到期，該定型化契約條款（加速條款）違反誠信原則，且違
    反平等互惠原則，推定對消費者即被告戊○○及潘佩欽顯失
    公平，依消費者保護法第12條第1 項之規定，應屬無效，從
    而臺灣銀行對被告戊○○之借款債權即尚未屆清償期，其以
    該借款債權抵銷被告戊○○對被告臺灣銀行中屏分公司之存
    款債權，自難謂為合法，被告戊○○對被告臺灣銀行中屏分
    公司仍有2,367,590 元之存款債權存在，被告臺灣銀行中屏
    分公司之聲明異議容有不實。又伊對被告戊○○之債權本息
    合計已超過2,167,012 元，則伊自得依強制執行法第120 條
    第2 項之規定提起本件訴訟，請求確認被告戊○○對被告臺
    灣銀行中屏分公司有2,167,012 元之存款債權存在等情，並
    聲明：如主文第1 項所示。
三、被告則以：定型化契約中之條款違反誠信原則，對消費者顯
    失公平者，無效，消費者保護法第12條第1 項固定有明文。
    惟依同法施行細則第13條之規定，定型化契約條款是否違反
    誠信原則，對消費者顯失公平，應斟酌契約之性質、締約目
    的、全部條款內容、交易習慣及其他情事判斷之。本件被告
    戊○○與臺灣銀行所簽訂之放款借據，其特別條款第2 條第
    5 款載明：甲方（按即借款人戊○○、潘佩欽）寄存乙方（
    按即臺灣銀行）之各種存款如經第三人依法扣押、或請求給
    付、或請求凍結時，乙方得不經事先通知或催告，逕就本借
    款隨時減少對甲方核給之借款額度、或縮短借款期限、或視
    為全部到期。該特別條款乃以較一般條款加大加粗之字體列
    印，用以提醒借款人，且係個別商議後，經被告戊○○簽章
    表示同意，對於被告戊○○並無顯失公平可言，自難謂為無
    效。又受債權扣押命令之第三債務人，於扣押後，始對其債
    權人取得債權者，不得以其所取得之債權與受扣押之債權為
    抵銷，民法第340 條定有明文。依其反面解釋，第三債務人
    如於扣押前已對其債權人取得債權，則於扣押後仍非不得以
    其債權與受扣押之債權為抵銷。本件臺灣銀行對被告戊○○
    之債權於扣押前之92年12月4 日即已成立，僅因前述被告戊
    ○○之存款債權受扣押而視為全部到期，並非扣押後所取得
    之債權，且依被告戊○○與臺灣銀行所訂放款借據一般條款
    第10條之約定，臺灣銀行於此情形得提前清償被告戊○○之
    存款債權，並以臺灣銀行對被告戊○○之借款債權為抵銷，
    則在被告戊○○之存款債權全數經抵銷而消滅後，原告請求
    確認被告戊○○對被告臺灣銀行中屏分公司有存款債權存在
    ，自非有理由等語，資為抗辯，並聲明：原告之訴駁回。
四、查本院94年度執字第15074 號民事執行事件，原告聲請強制
    執行被告戊○○對被告臺灣銀行中屏分公司之存款債權，被
    告臺灣銀行中屏分公司於94年9 月16日接受執行法院所發扣
    押命令，斯時被告戊○○在被告臺灣銀行中屏分公司有存款
    2,367,590 元，惟被告臺灣銀行中屏分公司主張以臺灣銀行
    對被告戊○○之借款債權為抵銷，並以抵銷後被告戊○○已
    無存款可供扣押為由，而向執行法院聲明異議各事實，為兩
    造所不爭執，並經調閱本院94年度執字第15074 號民事執行
    事件卷宗查明無誤，堪信為實在。
五、本件兩造之爭點為：1.被告戊○○與臺灣銀行所訂放款借據
    特別條款第2 條第5 款之約定，是否因違反誠信原則對消費
    者顯失公平而為無效？2.被告臺灣銀行中屏分公司主張抵銷
    被告戊○○之存款債權是否合法？茲分別論述如下：
  (一)經查：被告戊○○與其子潘佩欽於92年12月4 日向臺灣銀行
    （實際上由該銀行三民分公司辦理）借款200 萬元及220 萬
    元各1 筆，約定借款期間自92年12月4 日起至112 年12月4
    日止，分240 期（月）攤還本息，由被告戊○○與潘佩欽負
    連帶清償之責，並以潘佩欽所有坐落屏東縣屏東市○○段10
    85、1085-1地號土地及其地上6626建號建物，為臺灣銀行設
    定504 萬元之最高限額抵押權以為擔保。其放款借據一般條
    款第9 條第2 項第4 款約定，被告戊○○、潘佩欽受強制執
    行或假扣押、假處分或其他保全處分，致臺灣銀行有不能受
    償之虞時，經臺灣銀行事先定合理期間通知或催告後，臺灣
    銀行得就該借款視為全部到期。特別條款第2 條第5 款則約
    定，被告戊○○、潘佩欽寄存臺灣銀行之各種存款如經第三
    人依法扣押、或請求給付、或請求凍結時，臺灣銀行得不經
    事先通知或催告，逕就該借款視為全部到期。且上開200 萬
    元借款之利率為週年百分之2 點多，220 萬元借款之利率為
    週年百分之5 點多，均遠低於原告對被告戊○○債權之利率
    週年百分之10，潘佩欽所提供之抵押物在正常情形足以擔保
    抵押債權完全受清償，迄本件被告臺灣銀行中屏分公司主張
    抵銷之前，被告戊○○、潘佩欽均按期清償借款而無拖欠各
    情，為兩造所不爭執，並有放款借據、土地登記謄本、建物
    登記謄本、小額貸款全部查詢等件在卷可稽。
  (二)按定型化契約條款，係指契約當事人之一方，為與不特定之
    多數相對人簽約之用，而預先就契約內容所擬定之交易條款
    。契約當事人之一方，於訂立契約時，以記載定型化契約條
    款之書面，提供相對人，由其簽署而締結之契約，即為所謂
    之定型化契約。本件臺灣銀行與被告戊○○、潘佩欽所訂立
    之放款借據，乃臺灣銀行為與不特定之多數相對人簽約之用
    而預先擬定，其上載有為數不少之定型化契約條款，如前述
    一般條款第9 條第2 項第4 款及特別條款第2 條第5 款即屬
    之，自屬所謂之定型化契約。次按定型化契約中之條款違反
    誠信原則，對於消費者顯失公平者，無效。定型化契約中之
    條款與其所排除不予適用之任意規定之立法意旨顯相矛盾者
    ，推定其顯失公平。消費者保護法第12條第1 項、第2 項第
    2 款定有明文。定型化契約係法律行為，其條款違背強行規
    定者，當然為無效，如僅排除法律之任意規定，且係出於當
    事人之自由個別協議者，固應依其協議，不再適用該任意規
    定。惟定型化契約條款使用人所以排除法律之任意規定，其
    目的多在追求一己之利益，甚至另以利己之條款取代之，於
    此情形自應衡量當事人之利益，依立法者所為之價值判斷以
    審查該條款之效力，俾維護相對人之正當利益。本件被告戊
    ○○、潘佩欽與臺灣銀行所訂放款借據，其特別條款第2 條
    第5 款與一般條款第9 條第2 項第2 項相較，既不以臺灣銀
    行有不能受償之虞為要件，復不須事先通知或催告，即可將
    債務視為全部到期，而使被告戊○○、潘佩欽喪失期限利益
    ，並可能因一時無法完全清償全部債務，以致貸款所購房地
    （抵押物）遭受強制執行，該條款顯然與民法第315 條、第
    316 條有關清償期規定之立法意旨相矛盾。又該條款雖於聲
    明事項載為業經個別商議，惟其原係事先繕就之定型化契約
    條款，且依被告戊○○所稱：「我是和我兒子潘佩欽一起到
    臺灣銀行三民分公司簽約的，沒有事先帶回去審閱，我們去
    到該分公司就直接簽簽約，該分公司的職員告訴我們借款的
    金額及每個月應清償的金額，就要求我們簽名蓋章，我們就
    簽名蓋章‧‧‧‧不清楚（該條款的意義為何）」等語，實
    難謂係個別商議所約定，則該定型化契約條款自應認係違反
    誠信原則對於消費者即被告戊○○、潘佩欽顯失公平，而為
    無效。
  (三)按二人互負債務，而其給付種類相同，並均屆清償期者，各
    得以其債務，與他方之債務，互為抵銷，為民法第334 條第
    1 項前段所明定。依此，雙方債務均須屆清償期，始得抵銷
    。如前所述，臺灣銀行與被告戊○○、潘佩欽所訂放款借據
    其特別條款第2 條第5 款之定型化契約條款，依消費者保護
    法第12條第1 項之規定為無效，且潘佩欽就其與被告戊○○
    對臺灣銀行所負借款債務，已提供足額之擔保，臺灣銀行並
    無不能受償之虞，臺灣銀行復未事先定合理期間通知或催告
    ，無從依上開放款借據一般條款第9 條第2 項第4 款將該借
    款債務視為全部到期，則被告戊○○、潘佩欽對臺灣銀行之
    借款債務既尚未屆清償期，臺灣銀行以尚未屆清償期之債權
    （主動債權）抵銷被告戊○○之存款債權，於法即有未合。
六、本院94年度執字第15074 號民事執行事件，扣押被告戊○○
    對被告臺灣銀行中屏分公司之存款債權2,367,590 元，原告
    聲請強制執行之債權額為1,317,337 元，及自88年11月29日
    起至清償日止，按週年利率百分之10計算之利息，計至本件
    言詞辯論終結前之95年5 月28日共6 年6 月之利息即已達85
    6,269 元（000000 0×0.1 ×6.5 ，未滿1 元部分不計），
    連同本金共2,173, 606元，已逾2,167,012 元，則原告以被
    告臺灣銀行中屏分公司之聲明異議不實，依強制執行法第12
    0 條第2 項之規定，請求確認被告戊○○對被告臺灣銀行中
    屏分公司有2,167,012 元之存款債權存在，即為有理由，應
    予准許。
七、據上論結，本件原告之訴為有理由，依民事訴訟法第78條、
    第85條第1 項前段，判決如主文。
中    華    民    國    95    年    6     月    28    日
                  民事第二庭    法  官  春生
正本係照原本作成。
如不服本判決，應於收受送達後二十日內向本院提出上訴書狀，
其未表明上訴理由者，應於提出上訴後二十日內向本院補提理由
書狀（均須按他造當事人之人數附繕本）上訴時應提出委任律師
或具有律師資格之人之委任狀；委任有律師資格者，另應附具律
師及格證書及釋明委任人與受任人有民事訴訟法第 466 條之 1
第 1 項但書或第 2 項（詳附註）所定關係之釋明文書影本。
                                書記官  許珈綺
中    華    民    國    95    年    6     月    28    日


司法院資訊處製作；財團法人民間司法改革基金會備份。
